臺灣高等法院民事判決　　　　　　　　　99年度重訴字第51號
原　　　告　余瑞瑛
　　　　　　簡裕倫
共　　　同
訴訟代理人　高雪琴律師
被　　　告　黃富康
上列當事人間刑事附帶民事訴訟侵權行為損害賠償事件，經本院
刑事庭於中華民國99年8 月12日以99年度重附民字第26號裁定移
送前來，本院於99年12月28日言詞辯論終結，判決如下：
    主      文
被告應給付原告余瑞瑛新台幣伍佰貳拾捌萬玖仟柒佰柒拾伍元；
給付原告簡裕倫新台幣伍佰貳拾肆萬陸仟捌佰捌拾肆元；及均自
民國九十九年七月十四日起至清償日止，按年息百分之五計算之
利息。
原告其餘之訴駁回。
訴訟費用由被告負擔百分之二十六，餘由原告負擔。
    事實及理由
壹、程序方面：
    本件被告經合法通知，未於言詞辯論期日到場，經核無民事
    訴訟法第386 條各款所列情形，爰依原告之聲請，而為一造
    辯論判決。
貳、實體方面：
一、原告起訴主張：被告於民國 (下同) 98年3月9日佯稱欲承租
    被害人簡添智位於臺北市士林區○○○路227號4樓之房屋，
    而與之相約於同日10時許至租屋處看屋。2 人抵達前開地址
    後，簡添智先為被告介紹屋內設施，於簡添智走進浴室時，
    被告即基於殺人之犯意，先以防狼噴霧劑噴灑簡添智臉部，
    並佯稱不慎噴到，趁簡添智在浴室洗手台洗臉時，隨即拿出
    預藏於背包內之黑柄鐵鎚，往簡添智後腦猛擊，再持預藏之
    番刀往簡添智之頭部、下巴、頸部、右腹部揮砍，致簡添智
    受有多處頭部、頸部、腹部、胸部、手部鈍傷及利器傷，因
    肝臟穿刺傷、腹血、頭頸腹部銳器傷、顱骨骨折、出血引起
    出血性休克及中樞神經休克而死亡。又被告於同日下午12時
    46分許再以電話向簡添智之妻即原告余瑞瑛誆稱欲簽訂租屋
    契約，使原告余瑞瑛不疑有他而告知地址，被告遂於同日13
    時10分許抵達臺北市○○區○○路10巷4弄10號3樓原告余瑞
    瑛住處，以同樣殺人手法殺原告余瑞瑛、簡裕倫，致原告余
    瑞瑛受有右頸刀傷合併右臂神經欉受損、左手腕刀傷合併神
    經韌帶及血管斷裂，左臉頰刀傷、左前額刀傷、左臂刀傷、
    頭頂刀傷、前胸刀傷等傷害，原告簡裕倫受有背部撕裂傷併
    肌肉骨頭斷裂、左手第4指開放性傷口併肌腱斷裂、左手第5
    指開放性骨折併指神經部分斷裂、右手第5 指肌腱斷裂、右
    耳及臉部撕裂傷併腮腺損傷等傷害。被告所為上開殺人犯行
    ，業經法院判決有罪在案。原告余瑞瑛、簡裕倫分別為簡添
    智之配偶、兒子，因被告殺害簡添智致死，支出有殯葬費新
    臺幣(下同)331,100元，並各自受有1,000萬元之非財產上損
    害。又，原告余瑞瑛因被告之殺人致受傷害，支出醫療費及
    看護費共計124,225元，並受有1,000萬元之非財產上損害；
    原告簡裕倫因被告之殺人致受傷害，支出醫療費及看護費共
    計81,334元，並受有1,000 萬元之非財產上損害等情，爰依
    民法第184條、第192條第1項、第194條及第195條第1項等規
    定，求為命被告應給付原告40,536,659元，及自訴狀送達之
    翌日起，按法定利率起算之判決。
二、被告則以：對原告主張伊殺人之事實，並無意見，惟伊並非
    蓄意殺人。伊願意賠償原告450 萬元，且伊對於原告請求之
    喪葬費331,100元、余瑞瑛之醫藥費及看護費用124,225元、
    簡裕倫之醫療費及看護費81,334元，均無意見等語，資為抗
    辯。
三、被告有故意不法侵害原告權利之行為：
  (一)原告主張被告於上開時地因侵權行為致被害人簡添智死亡，
    致原告受有上開傷害之事實，為被告所自認（見本院卷第20
    頁），並有法務部法醫研究所98年4月20日法醫理字第09800
    01372 號函暨鑑定報告書、台灣士林地方法院檢察署相驗屍
    體證明書（見台灣士林地方法院檢察署98年度偵字第5018號
    卷第116-131頁、第58頁）、診斷證明書2 件(見本院附民卷
    第8-9頁）、甲種診斷證明書、病歷護理資料在卷可按(見本
    院附民卷第33頁、台灣士林地方法院檢察署98年度偵字第50
    18號卷第頁），自堪信為真正。
  (二)查被告先以防狼噴霧劑噴灑簡添智臉部，趁簡添智在浴室洗
    手台洗臉時，隨即拿出預藏於背包內之黑柄鐵鎚，往簡添智
    後腦猛擊，再持預藏之番刀往簡添智之頭部、下巴、頸部、
    右腹部揮砍，致簡添智受有多處頭部、頸部、腹部、胸部、
    手部鈍傷及利器傷；又於同日下午12時46分許以電話向原告
    余瑞瑛誆稱欲簽訂租屋契約，抵達原告余瑞瑛住處，以同樣
    手法殺原告余瑞瑛、簡裕倫，足見其有故意侵權行為，故被
    告抗辯伊並非蓄意侵權行為云云，自無足取。
  (三)被告上開殺人行為復經本院判處無期徒刑，褫奪公權終身，
    刑事判決亦認定：「殺害簡添智時，黃員（即被告）會預想
    犯案步驟，預先準備工具材料、等待時機，犯案後亦會立即
    換衣服及清洗以避免被他人發現等事實，推估黃員在殺害簡
    添智當下頗具有計畫性及自我控制性，也知依其殺傷他人行
    為違法之辨識，而採取避免他人發現其違法行為之措施…，
    其本質及程度皆不足以影響犯下本案當時之判斷或控制能力
    ；於犯案時即知該行為觸法、殺害簡添智當下亦無衝動控制
    力受損之問題；而傷害簡添智妻兒之時雖可能衝動控制力有
    部分受損，但尚不致顯著程度。綜上所述，黃員於98年3月9
    日間犯案時之精神狀況，未因精神障礙或其他心智缺陷，致
    不能辨識其行為違法或欠缺依其辨識而為行為之能力；亦未
    有因前揭原因致上開能力顯著降低之情形。綜上，被告自承
    清楚知悉其所為殺人及殺人未遂之過程及細節，且於犯案前
    數日即預謀買刀、上網抄寫租屋資料隨機挑選加害對象，殺
    害簡添智後並即當場清洗身上血跡、更換血衣，並將番刀洗
    淨與鐵鎚一併帶離現場，而其第1 次至新光醫院就診時並謊
    稱手部受傷原因以隱匿犯行，嗣前往臺北市○○街上址砍殺
    余瑞瑛、簡裕倫前，並向告訴人余瑞瑛佯稱欲簽租約據以順
    利取得詳細地址，到場後並向告訴人余瑞瑛確認其家中人數
    ，行兇後猶知騎乘機車逃逸等情，參以被告砍殺被害人簡添
    智、告訴人余瑞瑛時，均係先以防狼噴霧劑噴灑其等臉部，
    再以鐵鎚攻擊頭部，復持番刀砍殺等甚為細膩之行兇手法，
    被告殺人犯行洵堪認定」，有本院99年度上重訴字第28號刑
    事判決書理由可按（見判決書第14頁），並經本院調取該卷
    影印在卷，足見被告有故意侵權行為已明。
  (四)綜上，被告以殺人之方法，故意不法侵害原告權利之行為，
    堪以認定。
四、原告得請求損害賠償之金額：
  (一)按因故意或過失，不法侵害他人之權利者，負損害賠償責任
    ；不法侵害他人致死者，對於支出醫療及增加生活上需要之
    費用或殯葬費之人，亦應負損害賠償責任；不法侵害他人致
    死者，被害人之子、女及配偶，雖非財產上之損害，亦得請
    求賠償相當之金額；不法侵害他人之身體、健康或不法侵害
    其他人格法益而情節重大者，被害人雖非財產上之損害，亦
    得請求賠償相當之金額（民法第184條第1項、第192條第1項
    、第194條、第195條第1項參照）。
  (二)查，原告余瑞瑛、簡裕倫因被告殺害被害人簡添智支出殯葬
    費331,100元； 原告余瑞瑛因被告之殺人行為致受傷，計支
    出醫療費及看護費共計124,225元； 原告簡裕倫因被告之殺
    人行為致受傷，計支出醫療費及看護費共計81,334元，均為
    被告所不爭執（見本院卷第20頁），並有收據2 件、統一發
    票1件、臨時性照顧服務費領款單2件、醫療費用收據 (余瑞
    瑛)、收據、醫療費用收據 (簡裕倫)在卷可按（見本院附民
    卷第6-39頁），堪信為真正。又原告余瑞瑛、簡裕倫支出殯
    葬費331,100元部分， 屬數人有同一債權，其給付可分，應
    各平均分受之（民法第271條參照）， 故原告余瑞瑛、簡裕
    倫各得請求殯葬費165,550元（計算式：331,100÷2＝165,5
    50）。
  (三)按慰藉金之賠償須以人格權遭遇侵害，使精神上受有痛苦為
    必要，其核給之標準固與財產上損害之計算不同，然非不可
    斟酌雙方身分資力與加害程度，及其他各種情形核定相當之
    數額（最高法院著有51年臺上字第22 3號判例參照）。查原
    告余瑞英98年度有利息、執行業務及營利所得66萬餘元，土
    地、建物、汽車等財產3,800 多萬元，原告簡裕倫有土地、
    建物等財產950 萬餘元；被告於行為時沒有工作收入，98年
    度僅有利息所得15,891元、投資2,000元， 為其所自認（見
    本院卷第20頁），並有稅務電子閘門財產所得調件明細表3
    份在卷可按（見本院卷第25-34頁）。 本院認原告余瑞瑛為
    被害人簡添智之配偶，原告簡裕倫為簡添智之兒子，因被告
    殺害簡添智致死之行為，致渠2 人喪失配偶、天倫至親，受
    有精神上痛苦，自屬必然；另原告余瑞瑛、原告簡裕倫因被
    告之傷害行為，受有精神上痛苦，同屬必然，爰審酌兩造各
    自身分、地位、資力、生活狀況、精神上所受痛苦之程度等
    一切情狀，關於被害人簡添智部分，原告余瑞瑛、簡裕倫各
    得請求精神上損害賠償400 萬元為適當，關於原告余瑞瑛、
    簡裕倫遭受傷害部分，各得請求精神上損害賠償100 萬元為
    適當，逾此數額慰撫金之請求，不予准許。
  (四)依上，原告余瑞瑛得請求被告給付5,289,775元（4,000,000
    +1,000,000+165,550+124,225＝5,289,775元）。 原告簡裕
    倫得請求被告給付5,246,884元（4,000,000+1,000,000+165
    ,550+ 81,334＝5,246,884元）， 逾此部分之請求，不予准
    許，應予駁回。
  (五)又，給付無確定期限者，債務人於債權人得請求給付時，經
    其催告而未為給付，自受催告時起，負遲延責任。其經債權
    人起訴而送達訴狀者，與催告有同一之效力。遲延之債務，
    債權人得請求依法定利率計算之遲延利息（民法第229條第2
    項、第233條第1項前段參照）。本件兩造並未約定給付之日
    期，依其性質屬給付無確定期限，被告應自受催告時起，始
    負遲延責任，故原告請求被告自起訴狀繕本送達之翌日即99
    年7月14日(見本院附民卷第41頁) 起至清償日止，按年息百
    分之5計算之利息，亦屬可取。
五、綜上所述，原告余瑞瑛依民法第184條、第192條第1項、 第
    194條及第195條第1項規定，得請求被告給付5,289,775元本
    息，原告簡裕倫依上開規定，亦得請求被告給付5,246,884
    元本息，為有理由，應予准許，逾此部分之請求，均屬無據
    ，爰予駁回。
六、本件事證已臻明確，兩造其餘攻擊防禦方法及舉證，經本院
    逐一審酌結果，均與本判決結果不生影響，無贅述必要，併
    予敘明。
七、據上論結，本件原告之訴為一部有理由，一部無理由，依民
    事訴訟法第463條、第385條第1項、第79條、第85條第1項，
    判決如主文。
中    華    民    國   100    年    1     月    11    日
                    民事第十五庭
                        審判長法  官  林恩山
                              法  官  陳雅玲
                              法  官  黃國忠
正本係照原本作成。
如不服本判決，應於收受送達後20日內向本院提出上訴書狀，其
未表明上訴理由者，應於提出上訴後20日內向本院補提理由書狀
（均須按他造當事人之人數附繕本）上訴時應提出委任律師或具
有律師資格之人之委任狀；委任有律師資格者，另應附具律師資
格證書及釋明委任人與受任人有民事訴訟法第466 條之1第1項但
書或第2 項（詳附註）所定關係之釋明文書影本。如委任律師提
起上訴者，應一併繳納上訴審裁判費。
中    華    民    國   100    年    1     月    12    日
                              書記官  陳明俐
附註：
民事訴訟法第466條之1（第1項、第2項）：
對於第二審判決上訴，上訴人應委任律師為訴訟代理人。但上訴
人或其他法定代理人具有律師資格者，不在此限。
上訴人之配偶、三親等內之血親、二親等內之姻親，或上訴人為
法人、中央或地方機關時，其所屬專任人員具有律師資格並經法
院認為適當者，亦得為第三審訴訟代理人。